【裁判字號】    94,醫,3
【裁判日期】    951127
【裁判案由】    侵權行為損害賠償
【裁判全文】
臺灣花蓮地方法院民事判決                 94年度醫字第3號
原      告  乙○○
訴訟代理人  謝維仁律師
複代理人    俞建界律師
被      告  財團法人基督教門諾會醫院
法定代理人  丙○○
被      告  甲○○
共      同
訴訟代理人  廖學忠律師
上列當事人間請求侵權行為損害賠償事件，本院於民國95年11月
8日言詞辯論終結，判決如下：
    主      文
原告之訴及假執行之聲請均駁回。
訴訟費用由原告負擔。
    事實及理由
一、原告主張：
  (一)原告於民國92年4月17日至被告財團法人基督教門諾會醫院
    （下稱門諾醫院）接受醫師即被告甲○○施行之腋下制汗手
    術治療，於手術施行中，因被告甲○○之過失，致發生手術
    部位之動脈出血，經被告甲○○為原告進行開胸手術，惟手
    術後傷口疼痛，影響正常生活，且造成18公分長之疤痕，被
    告門諾醫院同意給付原告生活補助金新台幣（下同）30萬元
    ，並承諾安排及推薦進行胸部傷口疤痕修補整形手術之醫院
    及醫師，原則上以國內醫院為推薦對象，經原告同意後進行
    ，須在簽約日起一年內完成，費用由被告直接支付醫院，上
    開協議以原告同意為生效條件。惟被告門諾醫院推薦之馬偕
    醫院醫師陳恆常告知，每次開刀修疤範圍約4公分，須開刀4
    、5次，每次間隔時間4個月，且須全身麻醉。然據原告在美
    國擔任醫師之親戚韓龍告知，如能赴美國南加州醫院診治，
    約一個月即可痊癒。原告無法同意在馬偕醫院動手術，自不
    受協議之拘束，上開協議中關於醫療費用部分，係以原告同
    意為停止條件，即學說上所謂「隨意條件」，依私法自治原
    則，自屬有效，原告迄今未曾同意由被告門諾醫院安排之醫
    院進行手術，故對醫療費用之和解尚未發生效力。又前述協
    議係原告與被告門諾醫院所簽，被告甲○○非當事人，該和
    解契約對被告甲○○不生效力。
  (二)花蓮縣醫事審議委員會於92年6月19日函記載之審議結果雖
    謂「依現有資料顯示，尚難認定被告有過失」，惟審議委員
    黃勝雄係當時被告門諾醫院之院長，因而此項鑑定結果不無
    偏頗之虞。原告因被告甲○○之侵權行為而受傷，被告應連
    帶賠償原告以下損害：
  1.原告於施行腋下制汗手術前，在富翔國際有限公司工作，每
    月薪資65,000元，因手術失敗無法工作，受有喪失勞動能力
    之損害金額暫定為65萬元。
  2.馬偕醫院醫師陳恆常告知原告如在該院施行前述手術，醫療
    費約20餘萬元，請求醫療費暫定20萬元。
  3.原告因被告甲○○施行手術疏忽，造成動脈出血，經進行開
    胸止血手術，因術後傷口疼痛，影響正常生活及工作，且造
    成18公分長之疤痕，須再進行修疤手術數次，原告精神上所
    受之痛苦重大，請求非財產上之損害賠償暫定為60萬元。以
    上請求金額共計145萬元，扣除被告門諾醫院已付之30萬元
    ，請求115萬元。
  (三)爰依民法第184條第1項、第193條第1項、第195條第1項、第
    188條第1項前段規定請求被告賠償。並聲明：被告應連帶給
    付原告115萬元；原告願供擔保請准宣告假執行。
二、被告則以：
  (一)原告於92年4月17日在被告門諾醫院接受醫師即被告甲○○
    施行之腋下制汗手術治療，於手術中併發手術部位之動脈出
    血，經被告甲○○緊急為其進行止血手術完成止血，術後在
    療養中，被告門諾醫院於92年7月18日在民意代表折衝下與
    原告成立協議，由被告門諾醫院對於原告手術後傷口疼痛，
    影響正常生活及工作收入，表達深切之關切，同意提供六個
    月生活補助費30萬元，及安排推薦原告日後進行胸部傷口疤
    痕修補整形手術之醫院及醫師，雙方並特別約定一經協議和
    解成立，即不得藉口任何理由向他方之相關人員為騷擾或提
    出訴訟及任何賠償。
  (二)被告甲○○為原告施行之腋下制汗手術及嗣後進行之開胸止
    血手術，經原告聲請花蓮縣醫事審議委員會審議，認「尚難
    認定有過失」，原告既與被告門諾醫院達成和解，依協議書
    第3條及民法第737條規定，原告已不得對被告門諾醫院以外
    之被告甲○○提出訴訟。
  (三)依協議書約定，原告得向被告門諾醫院請求之事項除前述30
    萬元生活補助金（原告已領取）外，尚有：原告日後進行傷
    口疤痕修補整形手術之安排及費用，原則上以國內醫學中心
    、財團法人或公立醫院為推薦對象，須在簽約日起一年內完
    成。原告一再拒絕被告門諾醫院推薦之醫院，而要求赴美國
    之醫院就醫，且自立協議之日起迄今已逾一年，原告喪失請
    求安排就醫之權利。協議書第2條後段亦約定，被告門諾醫
    院安排原告手術之費用，非直接支付原告，而是由被告門諾
    醫院直接支付給執行手術之醫院，且若此項修疤手術符合健
    保給付規範，原告仍須配合健保身分就醫，原告既未赴醫院
    施行手術，逕向被告門諾醫院請求，有違雙方之約定。被告
    門諾醫院已支付30萬元予原告作為傷口疼痛、影響正常生活
    及工作收入之補償，原告應不能對手術後休養無法工作之損
    失及非財產之損害賠償等另為請求等語資為抗辯。並聲明：
    如主文第一項所載。如受不利判決願供擔保請准宣告免為假
    執行。
三、兩造不爭執之事實：
  (一)原告於92年4月17日至被告門諾醫院接受腋下制汗手術，負
    責之醫師為被告甲○○，因手術中併發手術部位之動脈出血
    ，經緊急為原告進行開胸止血手術，並止血完成手術，術後
    原告在加護病房接受觀察及照護，並於一般病房療養，於92
    年4月28日出院。惟因原告手術後傷口疼痛，被告門諾醫院
    表示關切，原告與被告門諾醫院遂於92年7月18日簽立協議
    書。原告所提協議書為真正。（本院卷第8頁）
  (二)原告與被告門諾醫院前開醫療糾紛，經花蓮縣醫事審議委員
    會第34次會議，認定被告門諾醫院並無過失（本院卷31、32
    頁）。
  (三)依協議書第2點之約定原告之醫療費用須扣除健保給付。
四、得心證之理由：本件兩造所爭執之處，應在於：
  (一)兩造所簽之協議書有無消滅原告本件侵權行為請求權之效力
    ？
  (二)協議書第2點之約定是否因原告不同意進行手術而條件不成
    就，使原告得再請求醫療費用之損害？
  (三)協議書是否對被告甲○○發生效力？
  (四)被告甲○○對原告進行醫療處置之行為有無故意或過失而應
    負侵權行為損害賠償責任？
  (五)原告得請求之醫療費用為若干？原告得否直接向被告門諾醫
    院請求醫療費用之給付？
  (六)原告請求勞動能力損失65萬元有無理由？
  (七)原告請求非財產上之損害60萬元有無理由？茲審酌如下。
五、按因故意或過失，不法侵害他人之權利者，負損害賠償責任
    ；不法侵害他人之身體或健康者，對於被害人因此喪失或減
    少勞動能力或增加生活上之需要時，應負損害賠償責任；又
    不法侵害他人之身體、健康、名譽、自由、信用、隱私、貞
    操或不法侵害其他人格法益而情節重大者，被害人雖非財產
    上之損害，亦得請求賠償相當之金額，民法第184條第1項前
    段、第193條第1項、第195條第1項前段分別定有明文。次按
    當事人主張有利於己之事實者，就其事實有舉證之責任，但
    法律別有規定，或依其情形顯失公平者，不在此限，民事訴
    訟法第277條定有明文，而醫療過程中，醫師之行為是否有
    疏失，涉及專業判斷，且病歷及相關紀錄之製作、保存均由
    醫院負責，是為求公平，原告僅需證明病患於接受醫療行為
    後，發生非預期之結果，即應由被告舉證證明其無過失，及
    就醫療契約之不完全給付行為，不具可歸責性，合先敘明。
六、本件醫療糾紛事件，究竟被告甲○○於手術進行中之相關處
    置有無疏失，原告聲請將本件送請行政院衛生署醫事審議委
    員會鑑定，經本院向被告門諾醫院函調原告就醫之病歷資料
    、X光片原本，送請行政院衛生署醫事審議委員會鑑定結果
    ，認為：內視鏡進行腋下制汗手術的醫療行為，係經腋下由
    肋間插入內視鏡至胸肋膜腔內第二、三交感神經節作燒灼手
    術，達到制手汗的目的；肋間動脈來自胸主動脈沿肋骨內下
    緣向前移行，故內視鏡經過雙肋間置入肋膜腔之動作即包含
    著傷及肋間動脈出血的危險，其出血機率約千分之三，因而
    必須進行開胸手術以進行止血，符合醫療常規之處置。由病
    歷資料，家屬在接受內視鏡腋下制汗手術及開胸止血手術前
    皆有簽署手術同意書，同意書其中有記載若手術中或麻醉恢
    復期有緊急狀況發生，病人願接受緊急處置，其內容應包括
    止血、開胸處置等。故尚未發現醫師甲○○之醫療處置有疏
    失之處等語，有行政院衛生署95年10月2日函及所附鑑定書
    一份為憑（本院卷95至97頁），兩造對該鑑定結果亦無意見
    ，顯見被告甲○○對原告施行手術及緊急開胸止血之處置，
    並無過失，依據前述說明，被告甲○○既無故意或過失不法
    侵害原告權利，其與僱用人即被告門諾醫院即無須負損害賠
    償責任。
七、本件被告甲○○之醫療行為並無過失，從而，原告依民法第
    第184條第1項、第193條第1項、第195條第1項、第188條第1
    項前段規定請求被告連帶給付原告115萬元，為無理由，應
    併其假執行之聲請予以駁回。原告前述請求既屬無據，則兩
    造協商爭點(一)至(三)、(五)至(七)本院即毋庸予以審酌，附此敘明
    。
八、本件事證已臻明確，兩造其餘攻擊防禦方法與舉證，均無礙
    勝負判斷，爰不一一論列，附此敘明。
九、訴訟費用負擔之依據：民事訴訟法第78條。
中    華    民    國    95    年    11    月    27    日
                        臺灣花蓮地方法院民事庭
                            法      官  楊碧惠
上列正本證明與原本無異。
如對本判決不服，應於送達後20日內，向本院提出上訴狀（應抄
附繕本）。
中    華    民    國    95    年    11    月    27    日
                            法院書記官  黃倪濱


司法院資訊處製作；財團法人民間司法改革基金會備份。
